臺灣雲林地方法院民事裁定
111年度家親聲字第54號
聲  請  人  蔡煌照  
相  對  人  蔡永德  

            蔡育奇  

            蔡伊宣  

            蔡雅竹  
上列當事人間請求給付扶養費事件，本院裁定如下：
    主  文
聲請駁回。
聲請程序費用由聲請人負擔。
    理  由
一、聲請意旨略以：聲請人因罹患膀胱泌尿上皮癌、肝癌等疾病
    ，已無謀生能力，生活堪慮，而相對人甲○○、丙○○、乙○○、
    丁○○為聲請人之子女，依民法第1114條規定，對 聲請人負
    有扶養義務，然相對人未盡扶養義務，爰依法提起 本件聲
    請，請求相對人應自民國111年4月起，於聲請人之生存期間
    內，按月於每月20日各給付聲請人扶養費新臺幣（下同）5,
    000元等語。
二、相對人答辯意旨略以：
  ㈠聲請人與相對人母親婚後育有相對人甲○○、丙○○、乙○○、丁○○等4名子女，而相對人從有印象以來，聲請人不曾對家庭付
    出過任何金錢與時間，甚至在外積欠賭債及發生外遇行為，
    需原生家庭逆向回饋金錢及時間，應付外人來收取賭債及外
    遇對象至家中吵鬧，聲請人並曾偷取相對人丙○○存在家中的
    學費，拿去供聲請人外遇對象使用，又或拿去還聲請人賭債
    ，家中不時發生外遇對象至家裡吵鬧，或外 人收取賭債，
    相對人從小生活在恐懼之下。
　㈡相對人母親為償還聲請人不斷出現的債務、負擔相對人教育
    生活費以及房貸，身兼多職，從年輕時即需1日兼職2至3種
    工作，最忙時曾出現晚間8點至隔日凌晨5點做大夜班廚房工
    作，隔日早上6點到中午11點在早餐店幫忙，下午1點到4點
    做清潔工，相對人母親在家時間基本上都在補眠。因為聲請
    人未拿錢回家扶養相對人，相對人從小皆需自學校中撿取相
    關資源回收物品回家，由相對人母親載至資源回收廠換取金
    錢，相對人因此遭到同學間的嘲笑甚至於欺負，也無處可述
    說，相對人年紀稍大後即和母親一同做清潔工，至各式餐廳
    或公司打掃，求學過程中皆是半工半讀，由於法令限制，高
    中前皆只能從事打零工工作，例如：家庭代工聖誕燈泡，工
    地、玻璃廠、鋁門窗工人，且由於家庭開銷入不敷出，相對
    人乙○○選擇犧牲自己的教育，國中畢業即打工以支付弟妹即
    相對人甲○○、丙○○、丁○○等人之學費。
　㈢聲請人無正當理由對相對人未盡扶養義務，相對人從小在經
    濟匱乏與暴力討債的恐懼下生活成長：
  ⒈相對人從小就在各種討債的聲音中度過，相對人母親為了保
    護孩子，在家裡各房門加上內鎖，並與睡1樓的次子即相對
    人丙○○移至樓梯間，不讓討債人第一時間找到，並在床板下
    放棍棒，讓相對人丙○○睡內側，守住樓梯間那唯一的入口。
　⒉聲請人拒絕給付相對人之教育費及生活費，相對人從小曾向
    聲請人要過學費，但聲請人根本不拿出來，也曾要求聲請人
    簽許承諾書，每個月要給相對人母親生活費及教育費，但聲
    請人不願意簽署，不識字的母親無法尋求協助。以至於相對
    人從小被母親交代在往返學校路上要撿一些瓶罐回收，跟台
    電人員要廢電纜，跟老師要營養午餐並找可以接受童工的家
    庭代工來貼補家用，相對人過的是撿垃圾與打零工的童年。
    相對人乙○○國中輟學由於家庭開銷入不敷出，選擇犧牲自己
    的教育，國中輟學打工以支付弟妹學費，相對人甲○○高中在
    工地搬水泥，且由於經濟及討債壓力，相對人甲○○一度想放
    棄學業至工地貼補家用，雖然在母親極力勸說下唸完二技，
    但已無心力深造。　　
　⒊聲請人在外交往女子至家裡暴力討債，由於聲請人在外虧欠
    債務，聲請人在外交往之女子曾帶3名壯漢到家裡來破壞家
    俱，並由2名壯漢架住母親，用剪刀在母親臉上從右上到左
    下劃下傷痕，相對人乙○○因此帶母親就醫治療。
　⒋聲請人盜用兒女錢財、輕忽子女教育。相對人丙○○為了買自
    己想要東西，每天省下早餐錢，用金字塔堆疊50塊硬幣，看
    著一直變高的夢想，以及不斷跌落的失望。某次在家裡要繳
    帳單的時候，聲請人父親說出相對人丙○○藏錢的位置，相對
    人丙○○才恍然大悟，多年不停遺失的錢，竟是父親竊取。導
    致相對人丙○○失去對父親的信任及失去存錢的想法。　　
　⒌聲請人亦跟地下錢莊借款50萬元，因相對人母親怕地下錢莊
    會來家裡亂並傷害年幼的小孩，只好去借錢償還聲請人上開
    所借貸的50萬元。尤有甚者，聲請人還會四處跟母親的兄弟
    姊妹詐騙金錢，由於年代久遠，已經無法估計金額，且時至
    今日仍未還清積欠債務，聲請人也跟其父親借錢20萬元，聲
    請人父親跟聲請人要不到錢之後，也轉頭向相對人母親索討
    ，相對人母親名下房子多次抵押只為了供聲請人還債，聲請
    人不扶養4名未成年子女，只為了自己的享受和玩樂，其友
    人曾向相對人母親說，看到聲請人帶外面的女人逛街買衣服
    ，卻不願意撫養親生小孩，相對人母親未曾受過教育不識字
    ，只能做資源回收、家庭代工賺錢，聲請人對家庭不聞不問
    ，未盡任何扶養子女責任，卻於與相對人母親離異後，再婚
    親成立家庭，願意養育再婚配偶與他人所生子女，對與自己
    無血緣關係之人付出養育責任，讓相對人倍感傷痛。
　⒍聲請人與相對人母親於84年間離婚時，相對人丁○○年僅11歲
    ，相對人丙○○亦僅10歲，聲請人自84年迄今與相對人蔡伊萱
    、丁○○無聯絡也無見面，聲請人僅會在自己生病時，出面連
    絡相對人甲○○、丙○○借貸金錢。
　㈣綜上所述，聲請人在相對人等4名子女年幼至成年期間，未盡
    扶養義務，其又未能舉證證明有何未盡扶養義務之正當事由
    ，顯已對相對人造成心理上之重大影響，足認聲請人有無正
    當理由未盡扶養義務之情節，且情節重大，如強令相對人負
    擔與其等長期感情疏離之聲請人之扶養義務，顯失公平，故
    相對人主張依民法第1118條之1第2項之規定，請求減輕或免
    除其對聲請人之扶養義務等語。
三、按直系血親相互間互負扶養之義務；負扶養義務者有數人而
    其親等同一時，應各依其經濟能力，分擔義務。受扶養權利
    者，以不能維持生活而無謀生能力者為限；前項無謀生能力
    之限制，於直系血親尊親屬不適用之，民法第1114條第1 款
    、第1115條第3項、第1117條固有明文。惟按受扶養權利者
    有下列情形之一，由負扶養義務者負擔扶養義務顯失公平，
    負扶養義務者得請求法院減輕其扶養義務：㈠對負扶養義務
    者、其配偶或直系血親故意為虐待、重大侮辱或其他身體、
    精神上之不法侵害行為。㈡對負扶養義務者無正當理由未盡
    扶養義務。受扶養權利者對負扶養義務者有前項各款行為之
    一，且情節重大者，法院得免除其扶養義務，民法第1118條
    之1第1項、第2項亦有明定。核其立法理由係民法扶養義務
    乃發生於有扶養必要及有扶養能力之一定親屬之間，父母對
    子女之扶養請求權與未成年子女對父母之扶養請求權各自獨
    立，父母請求子女扶養，非以其曾扶養子女為前提。然在以
    個人主義、自己責任為原則之近代民法中，徵諸社會實例，
    受扶養權利者對於負扶養義務者本人、配偶或直系血親曾故
    意為虐待、重大侮辱或其他身體、精神上之不法侵害行為，
    或對於負扶養義務者無正當理由未盡扶養義務之情形，例如
    實務上對於負扶養義務者施加毆打，或無正當理由惡意不予
    扶養者，即以身體或精神上之痛苦加諸於負扶養義務者而言
    均屬適例（最高法院74年臺上字第1870號裁判意旨參照），
    此際仍由渠等負完全扶養義務，有違事理之衡平，爰增列第
    1項，此種情形宜賦予法院衡酌扶養本質，兼顧受扶養權利
    者及負扶養義務者之權益，依個案彈性調整減輕扶養義務。
    至受扶養權利者對負扶養義務者有第1項各款行為之一，且
    情節重大者，法律仍令其負扶養義務，顯強人所難，爰增列
    第2項，明定法院得完全免除其扶養義務。可知增訂之民法
    第1118條之1規定於99年1月29日施行後，扶養義務從「絕對
    義務」改為「相對義務」，賦予法院得斟酌扶養本質，兼顧
    受扶養權利者及負扶養義務者之權益，依個案彈性調整減輕
    或免除扶養義務。
四、經查：
  ㈠聲請人與相對人甲○○、丙○○、乙○○、丁○○之母戊○○婚後育有
    相對人4人，而聲請人係46年2月28日出生，現年65歲，因罹
    患膀胱泌尿上皮癌、肝癌等疾病，已無謀生能力，且無財產
    可供維持生活等情，有戶籍謄本、中國醫藥大學北港附設醫
    院111年3月24日、3月31日、4月30日診斷證明書在卷可稽，
    並經本院職權調閱聲請人108、109年度之財產所得資料查核
    結果，聲請人於108、109年度分別有所得資料262,700元、2
    70,102元，名下財產有土地1筆，財產總額為25,832元等節
    ，亦有稅務電子閘門財產所得調件明細表附卷可參，堪認聲
    請人確有不能以自己之財產及勞力所得以維持生活之情甚明
    。
  ㈡相對人4人係聲請人之子女且已成年，依前揭民法第1114條第
    1款、第1117條規定，固堪認相對人4人對聲請人負扶養義務
    ，聲請人有受扶養之權利。惟相對人4人辯稱聲請人自其等
    年幼時即未盡扶養義務乙節，經核與關係人即相對人4人之
    母戊○○到庭陳稱：「聲請人跟我說後悔娶到我，我們結婚沒
    多久，聲請人就在外面找女人、打麻將，我跟他要錢都要不
    到，小孩跟他說肚子餓，跟他要錢，他也不肯給，後來娶了
    大陸的老婆，他還曾回家裡偷錢，我的小兒子被他偷到都沒
    有錢，連我的身分證也被他偷走；當時我們離婚時，我們1
    人監護2個小孩，後來學校要簽名，我都要找他簽名，我就
    跟他要求，既然他不養小孩，就把監護權給我，他也同意，
    所以後來4個小孩都由我監護；家裡不斷有人來討債，離婚
    以後也會有他外面的女人叫好幾個大漢來打我，我被打到都
    有後遺症，也有1次聲請人說欠了外面的錢莊50幾萬元，我
    因為擔心又有人會來打我，我也去辦貸款，讓他去還債，有
    時聲請人都說是要回家看小孩，但其實他都是回家偷東西。
    從聲請人與我結婚到離婚，聲請人沒有拿錢回來過，有一次
    小孩肚子餓沒有錢了，跟他要錢他不給，之後我就去撿東西
    、摘外面的野菜，用得來的一些錢買麵回家煮給小孩吃，我
    大兒子讀國中時，就去幫人家做鐵工，幫忙扛很重的鐵窗，
    因我不識字，我也賺不到什麼錢，所以大兒子就幫忙賺錢，
    大女兒也是幫忙賺錢，所以高中原本讀夜校，但因沒有錢，
    讀到高一就沒有讀了，我小兒子唸到碩士，也是靠他自己賺
    錢讀的，我無法供應他去唸書」等語相符，聲請人到庭亦自
    陳：對於相對人及關係人的陳述，我都承認，但我剛退伍時
    還是有養過相對人，並不是完全沒有養，當時我跟相對人母
    親已有2個小孩了，我當時賺的錢很少，1個月幾千元而已，
    只是我拿的錢並不夠家用，所以相對人之母也要幫忙賺錢養
    家，而且大部分都是相對人之母賺的，所以家裡沒錢的時候
    ，一開始是都有一起想辦法，後來都由孩子的媽媽想辦法，
    所以對於相對人說我都沒有養他們，他們現在拒絕扶養我，
    我沒有意見等語，有本院訊問筆錄在卷可按，是依上揭事證
    ，堪認相對人辯稱聲請人未負擔相對人之扶養費，未盡為人
    父親之保護教養義務等情，乃真實而可採。
  ㈢本院審酌上情，認聲請人為相對人之父，於相對人成年之前
    ，應對相對人善盡扶養義務，然自相對人年幼尚無生活自理
    能力時，即未盡任何扶養義務，相對人均由其母親扶養長大
    ，聲請人不僅未曾分擔相對人之扶養費用，且未曾給予相對
    人成長過程中應有之關愛、照顧，復未提出證據證明其未盡
    扶養義務係有何正當理由，本院綜合上開各情，認聲請人無
    正當理由未盡扶養義務之情節確屬重大，如仍強令相對人負
    擔聲請人之扶養義務，顯失公平，參照上開規定及說明，相
    對人主張依民法第1118條之1第2項之規定，免除其等對聲請
    人之扶養義務，應屬有據。又相對人之扶養義務既經本院免
    除，則聲請人本件聲請即無理由，應予駁回。
五、依家事事件法第97條，非訟事件法第21條第2項，民事訴訟
    法第78條，裁定如主文。
中　　華　　民　　國　 111　　年　　8 　　月　　30　　日
                     家事法庭  法  官  黃瑞井   
以上正本係照原本作成。
如不服本裁定應於送達後10日內向本院提出抗告狀，並繳納抗告
費新臺幣1,000元。
中　　華　　民　　國　 111　　年　　8 　　月　　30　　日
                               書記官  顏錦清